【裁判字號】    99,台上,597
【裁判日期】    990128
【裁判案由】    貪污等罪
【裁判全文】
最高法院刑事判決              九十九年度台上字第五九七號
上  訴  人  台灣高等法院檢察署檢察官
上  訴  人
即  被  告  甲○○
選任辯護人  高明德律師
上  訴  人
即  被  告  乙○○原名李昆泰.
上 列 一人
選任辯護人  林辰彥律師
            黃淑怡律師
被      告  丙○○（原名廖進貴）
                   男民國○○年○○月○○日生
                   身分證統一編號：Ｚ000000000
                   住台灣省台北縣樹林市○○街321號之1號
上列上訴人等因被告等貪污等罪案件，不服台灣高等法院中華民
國九十七年十一月四日第二審更審判決（九十六年度上更(二)字第
四八六號，起訴案號：台灣板橋地方法院檢察署八十九年度偵字
第一六五０三、一七八二二、二三一六六號），提起上訴，本院
判決如下：
    主  文
原判決撤銷，發回台灣高等法院。
    理  由
本件原判決撤銷第一審關於上訴人即被告甲○○違背職務期約賄
賂、上訴人即被告乙○○（原名李昆泰，先後改名為李榮宗、乙
○○）及被告丙○○（原名廖進貴）部分科刑之判決，經比較刑
法、貪污治罪條例及槍砲彈藥刀械管制條例之新舊規定，並變更
檢察官起訴法條後，改判依行為時即修正前刑法牽連犯規定，從
一重論處甲○○公務員對於主管之事務，明知違背法令，直接圖
其他私人不法利益，因而獲得利益罪刑；依想像競合犯、行為時
即修正前刑法牽連犯規定，從一重論處乙○○共同殺人未遂罪刑
。另以乙○○、丙○○二人關於被訴對公務員違背職務行為期約
賄賂罪嫌，皆犯罪不能證明，因而諭知乙○○該被訴部分及丙○
○均無罪。固非無見。
惟查：(一)原判決事實認定張志平與王文山（案發後已於民國九十
五年二月六日死亡）因各在台北縣林口鄉經營棄土場，而互有糾
葛，受張志平指揮之王智正、張志成、黃漢旗、周錫銓，於八十
六年十一月六日凌晨一時許，駕車持土造獵槍，至台北縣林口鄉
○○路三九七號王文山女友陳碧杏經營之新樹林餐廳找王文山，
對餐廳鐵捲門射擊二槍後離去（下稱第一件槍擊案）。王文山、
乙○○、許張富與另一姓名不詳成年人乃共同未經許可，持制式
九０手槍及不明刀械（無法證明為槍砲彈藥刀械管制條例之刀械
）各乙把，由乙○○駕其所有K8－6289號自小客車四處追尋張志
平，擬予報復。同日凌晨三時三十分許，張志平之友林世煌、張
進同帶女子黃美蓮、黃貴蘭駕駛BF－7382號自小客車在林口鄉○
○路一二０號前之阿里山茶行，乙○○等人誤以為張志平等人在
車內，乃故意擦撞迫使林世煌停車後，乙○○、王文山等四人共
同基於殺人犯意，分持上開制式手槍、刀械下車，先朝林世煌坐
車射擊，其中一槍射中黃美蓮之左小腿，再以該刀械追砍林世煌
左手臂三刀、右後背部一刀，致其受有背部裂傷、左肩裂傷併肱
骨骨折、肌腱斷裂、左臂裂傷併肌腱斷裂、撓神經斷裂之傷害。
林世煌、黃美蓮經送醫急救始幸免於死亡（下稱第二件槍擊案）
，乙○○等人則開車離去。該第二件槍擊案之受傷女子黃美蓮因
與廖文輝在舞廳認識，傷後住於廖文輝住處，而廖文輝之胞兄即
被告丙○○為道上具有份量者，在當地承包縣政府腐植土處理，
股東包括黑道與甲○○，且丙○○因甲○○曾在台北縣警察局三
峽分局擔任刑事組長時，協助其處理民眾抗爭所承包工程事件，
二人早已熟識，並有大量金錢與投資往來。丙○○因認其在道上
具有份量，兼以其弟廖文輝介入，廖文輝且為甲○○之線民，有
意調解張志平與王文山、乙○○等人上開衝突，渠與廖文輝乃共
同基於使乙○○、王文山、許張富等犯罪者隱避犯意，與甲○○
聯繫，擬由乙○○、王文山、許張富等找人頂替該第二件槍擊案
。甲○○時任台北縣警察局新莊分局刑事組長，為承辦本案犯罪
偵查之公務員，對於其主管之事務，明知以頂替處理，涉及刑法
第一百六十四條之使犯人隱避罪，而違背法令，但為直接圖與其
有大量金錢往來之丙○○調停本件之道上具有份量無形之利益及
王文山、乙○○、許張富等被隱匿之私人不法利益，乃與丙○○
、廖文輝以共同犯意為之等情。似認甲○○就上開使第二件槍擊
案之犯人隱蔽及公務員對於主管事務違背法令直接圖利之行為，
與丙○○、廖文輝二人均係基於共同犯意而為，然論罪理由欄內
對於甲○○就公務員圖利犯行部分，並未說明與丙○○、廖文輝
如何有共同犯意聯絡及行為分擔，為共同正犯之旨（見原判決第
四十三頁），主文欄亦未為該「共同」之諭知，致其事實認定與
理由論敘、主文諭知均不相符，應有判決理由矛盾之違法。(二)原
判決理由係以被害人或目擊證人對於犯罪嫌疑人之指認，於證據
法上本屬直接證據，具有高度之證據價值。然犯罪嫌疑人有受正
當法定程序保障之權利，對於犯罪嫌疑人之指認，自不得有不符
合正當法定程序之情況發生。我國現行刑事訴訟法中，並未有關
於指認程序之規定，目前司法警察（官）調查犯罪所為之指認，
係依內政部警政署所發布之「警察機關實施指認犯罪嫌疑人程序
要領（於九十年八月二十日發布，九十二年八月十二日修正）」
其中之「警察偵查犯罪規範」第九十二條規定，如需實施被害人
、檢舉人或目擊證人指認犯罪嫌疑人，應依下列要領為之……又
法務部於九十三年六月二十三日修正發布之「檢察機關辦理刑事
訴訟案件應行注意事項」，其第九十九點亦有指認犯罪嫌疑人方
式之相同規定，資為偵查中為指認之準據，俾使指認之程序正當
化，袪除指認過程可能發生之誤導情事，提高案發之初所為指認
之正確性，避免發生指認錯誤，造成錯判冤獄。林世煌之八十六
年十一月六日警詢筆錄，為審判外陳述，原無證據能力，雖其記
載詢問地點為長庚醫院，且以口卡、生活照片經指認兇嫌並非乙
○○，乃經乙○○引為對其有利之證據，但林世煌此項陳述既為
審判外陳述，兼以卷內並無其指認之口卡與生活照片資料，筆錄
所載指認程序與上開指認規則並不相符。且係司法警察以「特定
」之相片供林世煌指認，該指認本身存有高度誘導性，於程序上
顯然不合法，又無任何可信之特別情況，因認此有利乙○○之供
述證據，並無證據能力。然林世煌指認殺人未遂案嫌犯之供述既
係在八十六年十一月六日所為，而上開內政部警政署及法務部關
於犯罪嫌疑人指認之規定，分別係於九十及九十三年間始行發布
、修正，則警方於上開第二件槍擊案中，使林世煌指認其涉案嫌
犯之程序作業應無違反上開規定可言。原判決以上開程序上事由
，否認林世煌警詢指認之供述，已自相齟齬，而不無判決理由矛
盾之違法。(三)九十二年一月十四日修正，同年九月一日實施之刑
事訴訟法第一百五十九條第一項固規定被告以外之人於審判外之
言詞或書面陳述，除法律有規定者外，不得作為證據。然刑事訴
訟法施行法於同年二月六日經修正增訂第七條之三，明定中華民
國九十二年一月十四日修正通過之刑事訴訟法施行前，已繫屬於
各級法院之案件，其以後之訴訟程序，應依修正刑事訴訟法終結
之。但修正刑事訴訟法施行前，已依法定程序進行之訴訟程序，
其效力不受影響。原判決於理由內係以證人張進同、黃貴蘭、張
志平、黃美蓮、林世煌、林榮春、廖文輝、許張富、陳永法、陳
榮村、陳銘元、李三易、陳應洲、黃鋅讚、王啟川、林明郎、謝
金基、藍進發、吳邦義及原審更審前共同被告陳俊仲、丙○○、
馬瑞陽、王建榮、周自平、甲○○、王文山、乙○○等人之警詢
、偵查中供述，均屬審判外陳述，且未經具結，乃認依刑事訴訟
法第一百五十九條第一項規定，渠等於審判外所為陳述應無證據
能力，並據以為甲○○未有公訴人所指期約賄賂犯行及乙○○、
丙○○二人被訴涉犯對公務員違背職務行為期約賄賂罪嫌，均屬
不能證明之主要論據（見原判決第五頁、第三十五頁、第四十九
、五十頁）。然上開證人及具有證人身分之原審更審前共同被告
八十六年間於警詢、八十七、八十九年間於法務部調查局台北縣
調查站（下稱北縣調查站）調查及偵查中所為供述，均係依刑事
訴訟法上開修正前之法定程序所製作，且經第一審法院於該修正
刑事訴訟法施行前之九十年十一月二十七日、九十一年三月十二
日審理時，依法踐行調查程序，將各該證人於警詢、調查站調查
及偵查中所為陳述筆錄，向甲○○、乙○○、丙○○提示並告以
要旨，給予充分辯解之機會，非不得作為渠等論罪之依據（見一
審卷(二)第一五五至一七六頁、第三二八至第三三三頁），依上開
修正刑事訴訟法施行法規定，其證據能力要不因嗣後修正刑事訴
訟法之實施而受影響。原判決以上開情由否認其證據能力，其採
證自非適法。而刑事訴訟法於九十二年二月六日修正時，其增訂
第一百九十六條之一第二項並無準用同法第一百八十六條至第一
百八十九條關於證人具結之規定，是司法警察（官）並無命證人
具結之權限，即於該次修正增訂前，亦無證人於警詢應準用證人
具結之規定，是證人於警詢所供，未經具結，自不生違反具結規
定而無證據能力之問題。又證人應命具結，但與本案有共犯或有
藏匿犯人及湮滅證據、偽證、贓物各罪之關係或嫌疑者，不得令
其具結。九十二年二月六日修正前之刑事訴訟法第一百八十六條
第三款定有明文。原審更審前共同被告陳俊仲、馬瑞陽、王建榮
、周自平、王文山與甲○○、乙○○、丙○○分別就共同殺人未
遂、頂替及公務員期約賄賂罪，有共犯關係，依上開修正前規定
，渠等於修正前偵查中所為供證，原不能令其具結。是原判決理
由以各該具共犯關係之證人於上開法條修正前警詢、北縣調查站
調查及偵查中之供述未經具結為由，遂認其應無證據能力，亦嫌
速斷。(四)依原判決認定之事實，上開第二件槍擊案發生後，於該
案中槍擊受傷之黃美蓮因與廖文輝在舞廳認識，傷後住於廖文輝
住處，而丙○○為道上具有份量者，其因甲○○曾在台北縣警察
局三峽分局擔任刑事組長時，協助其處理民眾抗爭所承包工程事
件，二人早已熟識，並有大量金錢與投資往來。丙○○因認其在
道上具有份量，兼以其弟廖文輝介入該槍擊案，廖文輝且為甲○
○之線民，有意調解張志平與王文山、乙○○等人之衝突，渠與
廖文輝乃共同基於使乙○○、王文山、許張富等犯罪者隱避犯意
，與甲○○聯繫，擬由乙○○、王文山、許張富等找人頂替該第
二件槍擊案。甲○○時任台北縣警察局新莊分局刑事組長，為承
辦本案犯罪偵查之公務員，對於其主管之事務，明知以頂替處理
，涉及刑法第一百六十四條之使犯人隱避罪，而違背法令，但為
直接圖與其有大量金錢往來之丙○○調停本件之道上具有份量無
形之利益及王文山、乙○○、許張富等被隱匿之私人不法利益，
乃與丙○○、廖文輝以共同犯意為之等情。其理由內則以證人即
林口分駐所主管陳應洲、警員藍進發、謝金基、吳邦義、陳銘元
、陳榮村、林明郎、黃鋅讚等人於審判中之供證，足證甲○○在
已經鎖定犯罪者為乙○○、王文山、許張富等人之前提下，竟違
背偵查規範及常情，僅以陳俊仲移送結案，更值可疑者為第一件
與第二件槍擊案件，均為甲○○所主管，且與丙○○、廖文輝熟
識，而運用前述方式，得以使得他人頂罪，足見並非巧合，而係
甲○○以其主管之職務蓄意安排，使丙○○之調停糾紛道上身分
無形利益得以彰顯獲利，更使得乙○○、王文山與許張富，獲得
被隱避之利益。至檢察官認甲○○與丙○○、乙○○、王文山有
新台幣（下同）五十萬元賄賂之期約所援引之證人林世煌、陳俊
仲、馬瑞陽、王建榮、周自平、林榮春、丙○○等人之供述，因
均未經具結，且屬於被告以外之人於審判外之陳述，均無證據能
力，要不能以渠等於調查站、偵查中之供述為不利甲○○之認定
。並說明貪污治罪條例所規定之不法利益，係指賄賂以外，足以
供人需要或滿足人慾望之一切有形無形利益而言，不以具有經濟
上之價值者為限，更不以價額之多寡為認定之標準，乃變更檢察
官所引起訴法條，認甲○○所為係牽連犯刑法第一百六十四條之
頂替罪及修正貪污治罪條例第六條第一項第四款之公務員圖利罪
，應從重依後者處斷（見原判決第三十五、三十七頁、第四十一
至四十三頁）。然原判決事實認甲○○以頂替方式，使該第二件
槍擊案嫌犯王文山、乙○○、許張富隱避之違背法令行為，致丙
○○獲有調停本件之道上具有份量無形之利益，就所指「丙○○
因之獲有調停之道上具份量之無形利益」乙節，並未說明所憑認
定之依據，且所謂「道上具份量之利益」究何所指？亦有不明，
原判決對之亦未加論敘，均嫌理由不備。而貪污治罪條例之公務
員圖利罪，所謂圖自己或其他私人之不法利益，此「不法利益」
，係指一切足以使其本人或其他第三人（含自然人與法人）之財
產增加經濟價值者，包括現實財物及其他一切有形、無形、積極
、消極之財產利益而言。則原判決上開事實認定，倘屬無誤，甲
○○以頂替方式，使該第二件槍擊案嫌犯王文山、乙○○、許張
富隱避之違背法令行為，縱致丙○○獲有調停本件之道上具有份
量無形之利益及王文山、乙○○、許張富被隱匿之私人不法利益
，但其既非屬現實之財物，亦與丙○○、王文山、乙○○、許張
富個人有形、無形財產經濟價值之損益似無關聯，其能否認屬貪
污治罪條例之公務員圖利罪所指之「不法利益」範疇，即頗可疑
，而不無研酌餘地。原判決以貪污治罪條例之公務員圖利罪所指
「不法利益」，不以有經濟價值者為限，乃認甲○○上開所為，
應成立該條例所規定之公務員圖利罪，難謂妥適。(五)原判決理由
係以證人張志平、林世煌、林榮春、許張富及原審更審前共同被
告陳俊仲、馬瑞陽、王建榮、周自平等人之警詢、偵查中供述，
均屬審判外陳述，乃認依刑事訴訟法第一百五十九條第一項規定
，渠等於審判外所為陳述應無證據能力，並據以為甲○○未有公
訴人所指期約賄賂犯行及乙○○、丙○○二人被訴涉犯對公務員
違背職務行為期約賄賂罪嫌，均屬不能證明之主要論據。然我國
刑事訴訟法基於證據裁判主義及證據能力之規定，得以作為認定
犯罪事實之依據，以有證據能力之證據為限，惟於審判期日證人
所為陳述與審判外之陳述相異時，可提出該證人先前所為自我矛
盾之陳述，用來減低其在審判時證言之證明力，此種作為彈劾證
據使用之傳聞證據，因非用於認定犯罪事實之基礎，不受傳聞法
則之拘束。因此，被告以外之人於審判外之言詞或書面陳述，雖
不符合傳聞法則之例外規定，而不能作為認定犯罪事實之證據，
但尚非不得以之作為彈劾證據，用來爭執或減損被告、證人或鑑
定人陳述之證明力。張志平於北縣調查站調查時證稱在樹林槍擊
案（即第一件槍擊案）由黃國瑋頂替被收押後，王文山曾透過友
人找伊談判，以避免嗣後雙方人馬再互相尋仇，伊即由林世煌、
黃美蓮陪同，王文山則與李榮宗（即乙○○）、馬瑞陽等十餘人
前來，雙方在丙○○之巨象公司一樓吃飯喝酒，並達成和解，在
酒席間，伊了解王文山、李榮宗、馬瑞陽等人對林世煌遭槍擊、
追殺案件，係由李榮宗與新莊分局刑事組長甲○○談判，以五十
萬元予羅某為代價，羅某即不再細究，並接受陳俊仲頂替該案等
語。而林世煌於該調查站調查時，亦為相同意旨之供證。另依林
榮春於調查站調查之供證，亦坦承係伊與周自平居間調停張志平
、王文山雙方於八十六年間因棄土場利益糾紛衍生之火拼事件，
其間丙○○提出新莊分局刑事組長甲○○與其友好，已同意幫忙
擺平此事，雙方曾在丙○○之巨象公司談判，甲○○亦在場，廖
某並提出擺平此方案，一、需支付甲○○五十萬元。二、李榮宗
、王文山自己找人頂替該案，並繳出槍械。三、支付被害人封口
費，林世煌一百二十萬元，黃美蓮三十萬元，事經雙方同意。嗣
丙○○曾表示支付甲○○之五十萬元及林世煌、黃美蓮之封口費
已由伊先行代付。而陳俊仲出面頂替該槍擊案後，有人邀約其至
台北市○○○路一酒家宴飲，出席者包括丙○○、王文山、李榮
宗、林世煌、黃美蓮、周自平，稍後甲○○亦有到場。八十七年
四、五月間，王文山競選林口鄉民代表時，伊到其競選服務處，
王某告訴伊丙○○並未支付林世煌之一百二十萬元，僅支付甲○
○五十萬元及黃美蓮之三十萬元。故廖某要伊與李榮宗償還代付
之八十萬元，伊與林榮宗二人要各付四十萬元，且伊已支付廖某
四十萬元等情屬實，周自平於該調查站調查及檢察官偵查中，亦
為相同意旨之供證。另許張富於調查站調查並證稱在林世煌之槍
擊案發生後馬瑞陽曾來向伊表示乙○○要找人與渠等商談和解，
伊曾在馬瑞陽之林口歐香別墅租屋處與乙○○、王文山、馬瑞陽
及綽號「泰山周（指周自平）」見面，乙○○表示此事鬧大，已
找人出面擺平，要給新莊分局戴帽子的（指警察）擺平費用及支
付槍擊受傷之女子與林世煌費用，且要伊分擔該費用，伊表示無
力負擔。之後乙○○有表示該案要找人出來頂替，另要支付新莊
分局刑事組長甲○○五十萬元擺平此事。伊不知道該案係由何人
頂替，但王文山事後有告訴伊該案在甲○○幫忙下已經擺平，不
必擔心等語。此並據陳俊仲、王建榮、馬瑞陽分別於北縣調查站
調查及偵查中供證無誤（見他字第一二三七號卷第八頁背面、第
九頁、他字第五七五號卷第九頁背面、第十頁、第六十至六十六
頁、第八十六至九十頁、第一一一至一一三頁、第一二三至一二
八頁、第一三八頁背面至一四０頁、第一四六至一四九頁、第一
六二至一六五頁、一六五０三號偵卷第四十九至五十四頁、第五
十九至六十二頁、第九十八至一０一頁、第一一三頁背面至一一
七頁、第一六九至一七二頁、第一八四至一九一頁）。以上雖係
甲○○、乙○○、丙○○以外之人審判外陳述，然係對渠等三人
不利之證據，原判決未說明不採之理由，尚嫌理由不備。(六)甲○
○於偵查中經囑託法務部調查局為測謊鑑定結果，認為渠所稱(1)
不知陳俊仲是否經安排頂罪(2)丙○○未交付其繫案之金錢，均呈
情緒波動反應，研判有說謊（見二三一六六號偵卷第五十四頁）
。原判決理由係以該測謊鑑定報告僅為一頁，簡單記載鑑定結果
，其餘就受測人同意配合、依賴施測人員之技術與經驗、測謊儀
器須良好且運作正常、受測人身心及意識狀態須正常等資料均欠
缺，其中關於同意之事項已經無法補正，因認其並無證據能力，
不得作為甲○○被訴涉犯違背職務行為期約賄賂罪之依據，而為
對渠有利之認定（見原判決第三十六頁）。然法務部調查局對於
測謊鑑定，於鑑定前已否得受測人同意，其測前之身心狀況是否
適合於測謊，實施鑑測之儀器裝備良好與否，其鑑測人員之專業
資格歷練為何，以及其使用鑑測方法所得圖譜等相關鑑定經過等
節，如有疑義，非不得向該受託實施鑑測之機關函查調閱，原審
未遑為該調查，乃遽以上情否認該項測謊鑑定之證據適格，即未
免速斷，而有證據調查職責未盡之違誤。(七)原判決於乙○○、丙
○○被訴對公務員違背職務行為期約賄賂均無罪之理由內，係以
李、廖二人辯稱渠等與陳俊仲、馬瑞陽、王建榮、周自平、林榮
春、許張富於北縣調查站之自白非出於自由意思，且筆錄之記載
部分與其等供述不符，無證據能力等語。經勘驗錄音帶內容，全
程詢問之錄音時間甚長，筆錄未記載全部陳述，記載僅有犯罪相
關摘要，調查局人員對受詢問人之態度或有急迫，口氣不佳之情
形，且筆錄之記載與刑事訴訟法第一百條之一第二項規定需與錄
音相符始有證據能力之規定並不相符，因認尚難認其具備證據能
力（見原判決第四十九頁）。然依一審法院、原審更審前及第一
次更審（該次勘驗係由法官助理為之，與法不合）勘驗周自平、
林榮春、許張富、馬瑞陽、王建榮與陳俊仲於北縣調查站錄影帶
之勘驗筆錄所載，並未有詢問人員態度口氣不佳等情形（見一審
卷(二)第七十一頁正、背面、第一七二至一七五頁、原審上訴卷(四)
第一六九、一七０頁、原審更(一)卷(三)第三六三至三七五頁）。即
周自平、馬瑞陽、許張富、王建榮、陳俊仲於北縣調查站詢問後
，嗣經檢察官複訊時，亦坦認渠等於調查站所供屬實，並為與調
查站所供大致相符之供述，並未指渠等於調查站之供述有何非任
意情形（見一六五０三號偵卷第五十九至六十二頁、第九十八至
一０一頁、第一八九至一九一頁、他字第五七五號卷第一一一至
一一五頁、第一六二至一六五頁）。而原判決理由亦未說明上開
證人於調查站之筆錄記載，何部分與其等錄影帶勘驗結果不符，
遂以上情將渠等於北縣調查站及偵查中所為不利之供詞，概予摒
棄不採，應有證據上理由矛盾及判決理由欠備之違失。以上，或
係檢察官與甲○○、乙○○、丙○○上訴意旨所指摘，或為本院
得依職權調查之事項，應認原判決仍有撤銷發回更審之原因。原
判決認甲○○牽連犯頂替罪部分，基於審判不可分原則，應併予
發回，附此敘明。
據上論結，應依刑事訴訟法第三百九十七條、第四百零一條，判
決如主文。
中    華    民    國  九十九  年    一    月  二十八  日
                      最高法院刑事第十二庭
                          審判長法官  黃  一  鑫
                                法官  張  春  福
                                法官  林  勤  純
                                法官  李  錦  樑
                                法官  陳  國  文
      本件正本證明與原本無異
                                      書  記  官
中    華    民    國  九十九  年    二    月    四    日
                                                      V

司法院資訊處製作；財團法人民間司法改革基金會備份。
